【裁判字號】    95,上訴,685
【裁判日期】    950711
【裁判案由】    強盜
【裁判全文】
臺灣高等法院高雄分院刑事判決         95年度上訴字第685號
上  訴  人
即  被  告  丙○○
選任辯護人  黃東璧律師
上列上訴人因強盜案件，不服臺灣高雄地方法院94年度訴字第24
55號中華民國95年3 月21日第一審判決（起訴案號：臺灣高雄地
方法院檢察署93年度偵字第4898號），提起上訴，本院判決如下
：
     主  文
上訴駁回。
     事  實
一、丙○○有搶奪、違反肅清煙毒條例及違反毒品危害防制條例
    等前科，其中於民國88年間因搶奪罪，經台灣台南地方法院
    判處有期徒刑2 年10月確定，嗣於91年7 月23日縮短刑期假
    釋出監，並於91年8 月28日保護管束期滿（未經撤銷假釋）
    執行完畢，猶不知悔改，復與姓名不詳之綽號「小王」成年
    男子，於93年3 月2 日中午12時40分許，見乙○○自高雄縣
    岡山鎮火車站前之華南銀行提領紙袋走出，認該紙袋內應裝
    有現鈔，其2 人遂基於共同意圖為自己不法所有之搶奪犯意
    聯絡，由姓名不詳之綽號「小王」成年男子騎乘機車（車牌
    號碼已用口罩包住）搭載丙○○，尾隨乙○○所駕駛之自用
    小客車。嗣乙○○將該車停放在高雄縣岡山鎮○○路31號甲
    ○○家門口，並手持該裝有新台幣（下同）35萬元之紙袋1
    個下車後，丙○○即亦下車走向乙○○，並趁乙○○不及防
    備之際，徒手快速攫取乙○○手中所持有之上開紙袋，惟丙
    ○○甫將該紙袋搶奪得手之際，乙○○隨即伸手欲自丙○○
    手中奪回該紙袋，然丙○○則緊握紙袋並未放手，其2 人分
    別抓住該紙袋之一角拉扯爭奪。其間，丙○○為防護贓物，
    竟單獨起意，當場徒手推、打乙○○，對乙○○施以強暴行
    為，致乙○○摔倒在地，並受有上嘴唇擦傷、左手肘擦傷之
    傷害，該紙袋亦因而破裂（毀損部分未據告訴），現金紙鈔
    散落一地，丙○○隨手自地上取二把現鈔後逃逸。嗣經警方
    於同日12時50分許，在高雄縣岡山鎮○○路50號前逮捕丙○
    ○，並扣得乙○○所有之仟元現鈔349 張、遭撕裂之華銀紙
    袋1 個（現鈔已發還乙○○），及與本件犯罪無關而為丙○
    ○所有之門號0000000000之手機1 支。
二、案經乙○○訴由高雄縣政府警察局岡山分局報告臺灣高雄地
    方法院檢察署檢察官偵查起訴。
    理  由
壹、證據能力部分：
一、按被告以外之人於審判外之陳述，雖不符同法第159 條之1
    至第159 條之4 規定，而經當事人於審判程序同意作為證據
    ，法院審酌該言詞陳述或書面陳述作成時之情況，認為適當
    者，亦得為證據；當事人、代理人或辯護人於法院調查證據
    時，知有同法第159 條第1 項不得為證據之情形，而未於言
    詞辯論終結前聲明異議者，視為有前項之同意，同法第159
    條之5 亦已明揭其旨。證人即被害人乙○○於警詢之陳述，
    雖係被告以外之人於審判外所為之言詞陳述，係為傳聞證據
    ，然檢察官、被告及辯護人於本院言詞辯論終結前均未聲明
    異議，且本院審酌證人即被害人乙○○於警詢所為陳述作成
    時之情況，無何不適當之情形，是依上開規定均得作為證據
    。
二、按證人、鑑定人依法應具結而未具結者，其證言或鑑定意見
    ，不得作為證據，刑事訴訟法第158 條之3 定有明文。是被
    告以外之人於偵查中向檢察官所為之陳述，仍應依法具結，
    始有證據能力。又告訴人之指訴如係就與待證事實有重要關
    係之親身知覺、體驗事實陳述時，即居於證人之地位，自應
    依同法第186 條第1 項規定命其具結，使告訴人知悉其有據
    實陳述之義務，以擔保其證言之真實性，該供述證據始具證
    據能力，如未踐行人證之法定調查程序，依法自不得作為證
    據（最高法院94年度臺上字第1001號、94年度臺上字第1644
    號等判決意旨參照）。本件告訴人乙○○於偵查中所為之陳
    述，未經具結，依前開說明，自無證據能力。
貳、實體部分：
一、訊據上訴人即被告丙○○（下稱被告）對於上揭時、地搶奪
    被害人乙○○所有之上開現金及紙袋之事實業坦承不諱，惟
    矢口否認有何準強盜之犯行，辯稱：伊於搶奪上開紙袋後，
    雖有與乙○○發生拉扯，但並未推打乙○○；乙○○是在拉
    扯過程中自行滑倒受傷云云。被告辯護人則辯稱：被告攫取
    現金之行為，僅係趁乙○○不及抗拒而為，並未達於不能抗
    拒之狀態，本件應屬搶奪；被告對乙○○亦未施以強暴、脅
    迫行為，本件亦與準強盜罪要件顯不相當；被告為瘖啞人應
    予減輕其刑云云。經查：
 （1）被告於上開時、地搶奪被害人乙○○內裝現鈔紙袋及雙方
      發生拉扯等情，業據被告於警詢、偵查、原審及本院審理
      中坦認在卷，核與證人即被害人乙○○於警詢及原審審理
      時所證述之情節相符（見警卷第8 頁反面，原審卷第152
      至154 頁），並有被告於犯案遭逮捕後於警局連同贓款之
      照片、贓物認領保管單、扣押筆錄、扣押物品目錄表各1
      紙在卷可證（見警卷第13至16頁及22頁）。是被告此部分
      之自白，應認與事實相符，堪予採信。
 （2）按搶奪與強盜雖同具不法得財之意思，然搶奪僅係乘人不
      備公然掠取，若施用強暴脅迫或他法使被害人身體上或精
      神上處於不能抗拒之狀態，而取其財物或令其交付者，則
      為強盜。本案被告下車後，係走到乙○○面前，突然徒手
      快速攫取被害人乙○○手中之紙袋，並已將該紙袋搶到手
      後，乙○○才旋即伸手，欲將紙袋自被告手中奪回，惟因
      被告並未放手，2 人乃分別抓住紙袋之一角拉扯爭奪，嗣
      於過程中，乙○○摔倒在地，致紙袋破裂，紙袋中現鈔散
      落一地等情，業據證人乙○○及被告一致陳明在卷（見原
      審卷第152 、154 、158 、159 、160 頁乙○○筆錄；第
      189 頁被告筆錄），且證人即被害人乙○○並證稱：（當
      時被告有無持著工具或刀子？）我沒看到被告手上有拿東
      西、（被告第一次搶你紙袋時，有無推你或是打你？）第
      一次沒有等語（參原審卷第153 、154 頁筆錄），堪信客
      觀上被告最初僅係乘被害人乙○○不及防備而攫取財物，
      並未使被害人乙○○陷於不能抗拒之程度，故應認僅係「
      搶奪」被害人乙○○財物，而非「強盜」甚明。
 （3）刑法第329 條之準強盜罪中所謂之「強暴方式」固不以直
      接為限，間接對人之身體施以暴力亦足構成，且所施以之
      強暴僅達到壓制被害人之抗拒即可，不以致使被害人不能
      抗拒為必要，故行為人之強暴程度與刑法第328 條之強盜
      罪不同。證人即被害人乙○○於原審審理中明確證稱：被
      告在跟我拉扯的過程中，要搶我的東西（紙袋），所以有
      打過來，第一次我閃過去，結果打我的臉頰，第二次被告
      又推我，我就摔倒在地上、（雙方爭奪該紙袋過程中，被
      告有無伸手打你？）當時雙方都抓著紙袋不放，所以被告
      就有用他的一隻手用力伸向我，是用握拳或是手掌，我就
      不知道，我有偏頭一閃，撞到我的嘴唇，緊接被告又用力
      推我，我就摔倒了，…我肯定被告第二次推我的時侯，被
      告的手的確有碰觸到我的身體，…雙方力氣都很大等語（
      見原審卷第157 頁、158 頁、159 頁）。況依卷附之傷單
      ，乙○○確受有「上嘴唇擦傷、左手肘擦傷之傷害」（見
      警卷第20頁），此與被害人乙○○所述受傷情形亦相符，
      故被告搶得紙袋後，在2 人爭奪紙袋之過程中，被告確有
      推、打被害人乙○○無訛。又被告係已將該紙袋完全搶到
      手後，乙○○才立即出手回奪等情，既經證人乙○○及被
      告一致陳明在卷（參原審卷第160 、189 頁），被告於原
      審審理時又自承：其爭奪該紙袋之目的是為了保住錢等語
      （見原審卷第189 頁），證人即被害人乙○○亦證稱：（
      他搶到你的紙袋後，他是否有馬上快跑？）我馬上就伸手
      搶，所以他幾乎還在原位，並沒移動等語（參原審卷158
      頁），則足認係被告搶奪紙袋既遂後，雙方才當場發生拉
      扯，且被告推打乙○○之目的是為了防護贓物，而非脫免
      逮捕或湮滅罪證甚明。
 （4）綜上所述，被告之辯解顯係卸責之詞，諉無可採。本件罪
      證明確，被告之犯行，堪以認定。
二、按刑法之準強盜罪，係以竊盜或搶奪為前提，其竊盜或搶奪
    既遂者，即以強盜既遂論，如竊盜或搶奪為未遂，即以強盜
    未遂論（最高法院68年臺上字第2772號判例要旨參照）。本
    案被告已著手搶奪被害人乙○○財物，並已搶得上開紙袋等
    情，已如前述，則上開紙袋及現金已完全脫離被害人乙○○
    之持有，故被告之搶奪行為應已既遂，嗣被害人乙○○欲奪
    回現金之過程中，被告與被害人發生拉扯，並對被害人為強
    暴行為，應認係搶奪既遂後之防護贓物行為。核被告所為，
    係犯刑法第329 條、第328 條第1 項之準強盜罪。被告與姓
    名不詳之綽號「小王」成年男子間，就搶奪犯行部分，雖有
    犯意聯絡及行為分擔，為共同正犯，然就準強盜犯行部分，
    係被告單獨另行起意，為防護贓物而對於被害人施以強暴行
    為，是被告所為準強盜之犯行顯與姓名不詳之綽號「小王」
    成年男子無涉，而非共同正犯；公訴意旨認被告與姓名不詳
    之綽號「小王」成年男子共同犯強盜罪，尚有未洽；又被告
    所為係準強盜犯行，而非強盜犯行，亦已於前述，公訴意旨
    認被告係犯強盜罪，亦有未合，惟其社會基本事實同一，爰
    變更起訴之法條。又犯準強盜罪，於實施強暴行為之過程中
    ，如別無傷害之故意，雖致被害人受有傷害，乃施強暴之當
    然結果，不另論傷害罪，本件被害人乙○○所受之上開傷害
    ，既無其他證據證明，被告另有傷害之犯意，則應係因被告
    施強暴行為之當然結果，不另論傷害罪。再被告雖為瘖啞人
    ，惟刑法第20條所稱之瘖啞人係指出生及自幼即瘖啞，本件
    被告在國小二年級以前並未瘖啞，嗣因生病致耳聾，但其仍
    有繼續就學至國中一年級之事實，業據被告於原審及本院審
    理時供陳明確（見原審卷第卷135 頁、本院卷第65頁），則
    其顯非出生或自幼瘖啞，又受有基本教育，是自不得依刑法
    第20條之規定減輕其刑；雖台南縣仁德國民小學及國立台南
    啟聰學校均查無被告之學籍資料等，有台南縣仁德國民小學
    95年6 月13日校小教字第0950000994號函及國立台南啟聰學
    校95年6 月22日南聰（教）字第0950001638號函各1 紙在卷
    可按，惟被告並非在台南縣仁德國民小學畢業，學籍資料皆
    寄予轉入之學校，而被告自國立台南啟聰學校畢業亦已數十
    年，學生之學籍等資料亦有可能未予保存，故均不足為被告
    有利之認定，附此敘明。至被告前於88年間所犯之搶奪罪，
    有依刑法第20條之規定予以減刑，惟本院並不受該案判決認
    定之拘束，附此敘明。又被告於民國88年間因搶奪罪，經台
    灣台南地方法院判處有期徒刑2 年10月確定，嗣於91年7 月
    23日縮短刑期假釋出監，並於91年8 月28日保護管束期滿（
    未經撤銷假釋）執行完畢，有臺灣高等法院被告前案紀錄表
    1 份在卷可憑，其於有期徒刑執行完畢後，5 年內再犯本件
    有期徒刑以上之罪，為累犯，應依刑法第47條之規定加重其
    刑。另被告聲請傳訊其母吳玉霞，惟本件事證已臻明確，核
    無傳訊之必要，並此敘明。
三、原審認被告罪證明確，因而適用刑事訴訟法第300 條，刑法
    第329 條、第328 條第1 項、第47條之規定，並審酌被告不
    思正途，搶奪被害人財物，復對被害人施以強暴以求防護贓
    物，目無法紀，惟念其坦承搶奪部分犯行，現金業經被害人
    領回349,000 元，被告並於原審開庭時歸還1,000 元予被害
    人乙○○（見原審卷第161 頁）等一切情狀，量處有期徒刑
    5 年2 月，並說明扣案之手機雖為被告所有，然與本件犯罪
    無關；另扣案遭撕裂之紙袋1 個，則非被告所有，亦非供犯
    罪所用之物，自與沒收之要件不符，均無庸為沒收之宣告。
    其認事用法，核無不合，量刑亦屬允當。被告上訴意旨否認
    犯準強盜罪，原審量刑過重，指摘原判決不當，為無理由，
    應予駁回。
據上論斷，應依刑事訴訟法第368條，判決如主文。
本案經檢察官陳新慶到庭執行職務。
中    華    民    國    95    年    7     月    11    日
            刑事第五庭  審判長法  官  曾永宗
                              法  官  任森銓
                              法  官  陳  箐
以上正本證明與原本無異。
如不服本判決應於收受本判決後10日內向本院提出上訴書狀，其
未敘述上訴理由者，並得於提起上訴後10日內向本院補提理由書
狀（均須按他造當事人之人數附繕本）「切勿逕送上級法院」。
中    華    民    國    95    年    7     月    11    日
                              書記官  魏文常
附錄本判決論罪科刑法條：
中華民國刑法第328 條：
意圖為自己或第三人不法之所有，以強暴、脅迫、藥劑、催眠術
或他法，至使不能抗拒，而取他人之物或使其交付者，為強盜罪
，處5 年以上有期徒刑。
以前項方法得財產上不法之利益或使第三人得之者，亦同。
犯強盜罪因而致人於死者，處死刑、無期徒刑或10年以上有期徒
刑；致重傷者，處無期徒刑或7 年以上有期徒刑。
第一項及第二項之未遂犯罰之。
預備犯強盜罪者，處1 年以下有期徒刑、拘役或3 千元以下罰金
。
中華民國刑法第329 條：
竊盜或搶奪，因防護贓物、脫免逮捕或湮滅罪證，而當場施以強
暴脅迫者，以強盜論。


司法院資訊處製作；財團法人民間司法改革基金會備份。
